臺灣嘉義地方法院民事判決　八十九年度訴字第一○五一號
　　原　　　告　　卯○○
　　被　　　告　　丑○○
　　被　　　告　　未○○
　　訴訟代理人　　辰○○
　　被　　　告　　庚○○
　　被　　　告　　己○○
　　被　　　告　　甲○○
　　被　　　告　　辛○○○
　　被　　　告　　天○○
　　被　　　告　　申○○
　　被　　　告　　癸○○
　　訴訟代理人　　子○○
　　被　　　告　　丙○○
　　被　　　告　　壬○○
　　訴訟代理人　　庚○○
　　被　　　告　　寅○○
　　被　　　告　　乙○○
　　被　　　告　　戊○○
　　訴訟代理人　　丁○○
　　被　　　告　　亥○○
　　被　　　告　　宇○○
　　被　　　告　　地○○
　　被　　　告　　戌○○
　　被　　　告　　酉○○
　　被　　　告　　巳○○
　　被　　　告　　午○○
右當事人間分割共有物事件，本院判決如左：
    主    文
被告天○○、亥○○、宇○○、地○○、戌○○、酉○○、巳○○、午○○應就其被
繼承人鄭長慶所有坐落嘉義縣溪口鄉○○○段一五七號、地目建、面積捌佰參拾參平
方公尺、同段一五七之一號、地目建、面積肆仟伍佰貳拾壹平方公尺貳筆土地之應有
部分各八分之一辦理繼承登記。
兩造共有之（一）坐落嘉義縣溪口鄉○○○段一五七地號，地目建，面積捌佰參拾參
平方公尺之土地、（二）坐落嘉義縣溪口鄉○○○段一五七之一地號，地目建，面積
肆仟伍佰貳拾壹平方公尺之土地，應合併分割如附圖一之方案一所示：編號一、面積
零點零四四公頃土地分歸原告卯○○取得，編號二、面積零點零四零一公頃土地分歸
被告癸○○取得，編號三、面積零點零零六七公頃土地分歸被告乙○○取得，編號四
、面積零點零零六七公頃土地分歸被告戊○○取得，編號五、面積零點零零六七公頃
土地分歸被告丁○○取得，編號六、面積零點零二零一公頃土地分歸被告丙○○取得
，編號七、面積零點零二零一公頃土地分歸被告壬○○取得，編號八、面積零點零二
零一公頃土地分歸被告辛○○○取得，編號九、面積零點零二零一公頃土地分歸己○○取得，編號十、面積零點零二零一公頃土地分歸被告甲○○取得，編號十一、面積
零點零二零一公頃土地分歸庚○○取得，編號十三、面積零點零六九公頃土地分歸被
告天○○取得，編號十四、面積零點零二九九公頃土地分歸被告鄭長慶取得，編號十
五、面積零點零零七五公頃土地分歸被告鄭任申取得，編號十六、面積零點零零七五
公頃土地分歸未○○取得，編號十七、面積零點零二四六公頃土地分歸被告申○○取
得，編號十八、面積零點零九零三公頃土地分歸丑○○取得，編號十九、面積零點零
九零三公頃土地分歸被告寅○○取得，編號十二、面積零點零五三六公頃土地（供道
路使用），由兩造按照各共有人之原來應有部分比例即原告卯○○八百分之七十三、
被告癸○○二十四分之二、乙○○七十二分之一、戊○○七十二分之一、丁○○七十
二分之一、丙○○二十四分之一、壬○○二十四分之一、辛○○○二十四分之一、己○○二十四分之一、甲○○二十四分之一、庚○○二十四分之一、天○○八百分之十
一、鄭長慶十六分之一、鄭任申六十四分之一、申○○八百分之四十一、未○○六十
四分之一、寅○○十六分之三、丑○○十六分之三之比例保持共有。
訴訟費用由兩造依下列比例負擔：原告卯○○八百分之七十三，被告癸○○二十四分
之二、乙○○七十二分之一、戊○○七十二分之一、丁○○七十二分之一、丙○○二
十四分之一、壬○○二十四分之一、辛○○○二十四分之一、己○○二十四分之一、
甲○○二十四分之一、庚○○二十四分之一、天○○八百分之十一、鄭長慶十六分之
一、鄭任申六十四分之一、申○○八百分之四十一、未○○六十四分之一、寅○○十
六分之三、丑○○十六分之三。
　　事　　實
甲、原告卯○○方面：
一、聲明：如主文所示。
二、陳述：
（一）兩造共有坐落在嘉義縣溪口鄉○○○段一五七號、地目建、面積八百三十三平
      方公尺，同段第一五七之一號、地目建、面積四千五百二十一平方公尺二筆土
      地（下簡稱系爭二筆土地），共有人均相同、應有部分比例一致，無不得分割
      之性質，亦無不分割之協議，依法請求分割如附圖一所示之方案一。
（二）原共有人之一鄭長慶已死亡，其繼承人有天○○、亥○○、宇○○、地○○、
      戌○○、酉○○、巳○○、午○○八人，應辦理繼承登記。
三、對於被告甲○○抗辯所為之陳述：縱使方案一之分割方法所示編號十二之共用通
    道有與建築管理規則不符，但此於各共有人日後建築房屋時，仍可向後退縮建築
    線，否則建管機關也不會核發使用執照，因此並不影響分割登記，而共用通道並
    並毋庸開到底南側底端，因為系爭二筆土地南側並無道路，無開通之利用價值。
四、證據：提出鄭長慶遺產繼承系統表一件、系爭二筆土地持分一覽表一件、地籍圖
    謄本一件、土地登記簿謄本三件、使用分區證明書一件、戶籍謄本六份、地價證
    明書三件、同意書一件為證，並聲請勘測現場。
乙、被告甲○○方面：
一、聲明：同意合併分割系爭二筆土地，但反對原告提出之方案一，請求判決分割如
    附圖二所示方案二。
二、陳述：
（一）提出如附圖二所示方案二（於九十年十二月十日）主張應依據方案二為分割。
（二）原告所提方案一將共有巷道規劃為四公尺寬，不符台灣省建築管理規則第五條
      規定，為免日後爭議，應將巷道寬度改為六公尺寬；而依據建築技術規則第三
      條之一規定：私設通路為單向出口，且長度超過三十五公尺者，應設汽車迴車
      道，故本件分割亦應設汽車迴車道，而如巷道僅寬四公尺，將不敷消防車於火
      災發生時得搶救進出使用，且有積水之虞。
（三）於九十一年六月十四日辯論期日，又否認上開方案為其所提出云云。
三、證據：提出分割方案二如附圖二所示。
丙、丑○○、申○○、天○○、壬○○、寅○○（於辯論期日到庭）、辰○○、未○○、辛○○○、癸○○、庚○○、乙○○、戊○○、丁○○（未於辯論期日到庭
    ，依照前曾到庭陳述之意見）方面：
一、聲明：均同意合併分割系爭二筆土地。
二、陳述：均贊成原告所提如附圖一所示方案一。被告申○○、癸○○、丁○○、乙○○、戊○○另外並陳稱：反對依照甲○○方案二，因為該方案規劃的巷道太寬
    大而導致縮減各共有人可分得之實際面積，且甲○○所提出之方案二與目前各共
    有人之使用現況並不符合，顯不公平，蓋甲○○並非使用如其所提出方案二所示
    之編號二區域，依照甲○○方案使得甲○○取得靠近北方鄰近大馬路之土地，顯
    然對甲○○有利而對於其他共有人不公平。
三、證據：未提出任何證據。
丁、被告己○○、丙○○、亥○○、地○○、戌○○、酉○○、巳○○、午○○均未
    到庭，亦未提出任何書面陳述、說明。
戊、本院依職權以嘉院昭民清八十九年訴字第函嘉義縣溪口鄉公所建設課詢問系爭土
    地上所留道路面寬需要，並傳訊嘉義縣大林地政事務所本件測量承辦人李榮村。
　　理　　　由
一、本件被告未○○、辰○○、庚○○、己○○、辛○○○、癸○○、丙○○、庚○○、乙○○、戊○○、丁○○、亥○○、宇○○、地○○、戌○○、酉○○、巳
    ○○、午○○經合法通知，未於最後言詞辯論期日到場，核無民事訴訟法第三百
    八十六條所列各款之情形，爰依原告聲請，由其一造辯論而為判決。
二、本件原告起訴主張：兩造共有系爭二筆土地，共有人均相同、應有部分比例一致
    ，無不得分割之性質，亦無不分割之協議，依法請求分割如附圖一所示之方案一
    。又原共有人之一鄭長慶已死亡，其繼承人有天○○、亥○○、宇○○、地○○
    、戌○○、酉○○、巳○○、午○○八人，應辦理繼承登記；被告甲○○所提出
    之方案並不可採，縱使方案一之分割方法所示公共通道有與建築管理規則不符，
    但此於各共有人日後建築房屋時，仍可向後退縮建築線，並不影響分割登記，而
    編號十二之共用道路並毋庸開到底，因為系爭二筆土地南側並無道路，無開通之
    利用價值，且該方案與現在各共有人使用現況不符。
三、被告丑○○、申○○、天○○、壬○○、寅○○、辰○○、未○○、辛○○○、
    癸○○、庚○○、乙○○、戊○○、丁○○均主張：同意系爭二筆土地合併分割
    ，並贊成原告提出之方案一；被告丑○○、申○○、癸○○、庚○○、壬○○、
    寅○○、乙○○、戊○○、丁○○並陳稱：反對依照甲○○方案二，因為該方案
    規劃的巷道太大而導致縮減各共有人可分得之實際面積，且甲○○所提出之方案
    二與目前各共有人之使用現況並不符合，顯不公平，蓋甲○○並非使用如其所提
    出方案二所示之，依照甲○○方案使得甲○○取得靠近北方鄰近大馬路之土地，
    顯然對甲○○有利而對於其他共有人不公平等語。
四、被告甲○○則以：原告所提方案一將共有巷道規劃為四公尺寬，不符台灣省建築
    管理規則第五條規定，為免日後爭議，應將巷道寬度改為六公尺寬；而依據建築
    技術規則第三條之一規定：私設通路為單向出口，且長度超過三十五公尺者，應
    設汽車迴車道，故本件分割亦應設汽車迴車道，而如巷道僅寬四公尺，將不敷消
    防車於火災發生時得搶救進出使用，故提出如附圖二所示方案二之分割方法。
五、原告主張前開系爭二筆土地為兩造共有等情，業據其提出土地登記謄本，而其請
    求合併分割一情，亦為到庭被告所贊同，系爭二筆土地地目相同、互相僻鄰，亦
    無不能分割之性質或特約，自應准予合併分割。
六、按法院於決定分割方法時，應考慮共有物之使用、共有人之意願、共有人間之公
    平、社會整體之利益等因素。查：系爭二筆土地，現由兩造分別占有使用，經本
    院赴現場履勘後製作現況之複丈成果圖，其使用現況如附圖三（本院九十年二月
    二日複丈成果圖）所示，除位於南北向、系爭二筆土地中間部分一狹長、寬約二
    到四米巷道為共用巷道外，其餘區域均為兩造所分別管領使用中；核之原告所提
    出之方案一（即附圖一）所為分配各共有人之分得區域，與各共有人現在實際使
    用現況尚稱一致，且為到庭之被告丑○○、申○○、癸○○、庚○○、壬○○、
    寅○○、乙○○、戊○○、丁○○、辰○○、未○○、辛○○○、天○○等人所
    一致贊同。
七、被告甲○○雖以上開情詞質疑原告所提出之分割方案一，經查：（一）本院雖曾
    函向系爭二筆土地坐落所在之嘉義縣溪口鄉公所詢問系爭土地上之預留道路面積
    情況，該所函覆稱「經查台灣省建築管理規則第五條所載，面臨現有巷道之基地
    ，其建築線之指定，應依左列規定辦理：１、巷道為單向出口長度在四十公尺以
    下，雙向出口在八十公尺以下，寬度不足四公尺者，以該巷道中心線為準，兩旁
    均等退讓，以合計達到四公尺寬度之邊界線作為建築線；巷道長度超過上開規定
    者，兩旁亦應均等退讓，以合計達到六公尺寬度之邊界線作為建築線。但面臨工
    業區○○○巷道之基地，應以合計達八公尺寬度之邊界作為建築線。２、地形特
    殊不能通行車輛者，前款巷道之寬度得分別減為三公尺及四公尺。３、建築基地
    正面鄰接計劃道路，側面或背面臨接現有巷道者，於申請指定建築線時，應一併
    指定該巷道之邊界線，其因而退讓之土地，得以空地計算。４、現有巷道之寬度
    大於四公尺或六公尺者，仍應保持原有之寬度。５、建築基地與都市○○道路間
    夾有具公用地役關係之現有巷道，得以現有巷道之邊界線作為建築線，並納入都
    市○○道路。依前項第一款退讓土地，不得以空地計算。第一項第一款所稱單向
    出口係指巷道僅一端接通計劃道路者。都市○○區○巷道之長度應自與計劃道路
    連接之出口起算」等語，此固有該所九零嘉溪鄉建字第四七七一號函在卷可佐；
    然共有土地之分割，其目的乃在於消滅共有關係並使各共有人得單獨取得分割後
    單筆土地所有權以利經濟上之使用，而非在於解決土地上建築房屋之問題，自不
    能僅以建築法或建築技術上之規定為唯一之立論依據，而觀諸台灣省建築管理規
    則第五條規定：「面臨現有巷道之基地，其建築線之指定，應依左列規定辦理：
    一、巷道為單向出口長度在四十公尺以下，雙向出口在八十公尺以下，寬度不足
    四公尺者，以該巷道中心線為準，兩旁均等退讓，以合計達到四公尺寬度之邊界
    線作為建築線；巷道長度超過上開規定者，兩旁亦應均等退讓，以合計達到六公
    尺寬度之邊界線作為建築線。但面臨工業區○○○巷道之基地，應以合計達八公
    尺寬度之邊界線作為建築線。」，因之就面臨系爭共用巷道（即相當於原告提出
    方案一編號十二之共用通道部分）之兩側土地所受分配之共有人，如其等就各該
    受分配土地欲興建房屋，雖屬面臨現有巷道之基地而有巷道寬度不足之虞，然亦
    得依前揭台灣省建築管理規則第五條之規定由巷道中心線退讓至足夠寬度之邊界
    線作為建築線興建房屋，當不生無法建築之問題；至於是否有消防車無法進出之
    問題，乃純係被告甲○○自行推測斷言，並無依據；而依據原告方案一之分割方
    法是否無法辦理分割登記一情，經本院傳訊嘉義縣大林地政事務所本件複丈繪圖
    承辦人李榮村到庭稱：「（問：對於被告甲○○質疑原告方案有違反台灣省建築
    管理規則一情，是否會影響分割登記？）是否違反建築管理規則，並不影響分割
    登記，按照原告方案判決的話，還是可以登記」等語（參本院九十一年六月十四
    日審理筆錄），顯見原告所提方案一於土地分割辦理登記並無影響；是被告甲○○援引台灣省建築管理規則第五條之規定，指稱上開巷道寬度不敷渠等所有土地
    建築之需要、有礙消防車進出，無法為通常之使用云云，均非可取。（二）又經
    本院現場履勘，系爭二筆土地所僻鄰南側鄰地，並無道路相通，是被告甲○○所
    質以原告方案一所預留之共用巷道（即附圖一編號十二土地）未能開通到南側云
    云，顯無此必要；而道路是否開通與土地會否積水乃屬二事，縱果有積水情事，
    亦非無其他土建工事之方法得以排除，顯非僅憑開路一途，開闢通路與排水功能
    ，豈能混為一談？況依據原告方案一取得共用巷道南側末端土地之共有人即被告
    庚○○（取得方案一編號十一）、被告寅○○（取得方案一編號十九）二人均贊
    同原告所提出方案，更足彰顯被告甲○○所質上情並非可採；（三）被告甲○○
    所提出如附圖二所示方案，就被告甲○○本身係分配得如附圖二編號二（靠近東
    北側）土地，然此區域顯與甲○○目前使用區域（即附圖三現況圖所示編號十三
    號，係靠近南側）有顯著的差異，而到庭之共有人被告丑○○、申○○、癸○○
    、庚○○、壬○○、寅○○、乙○○、戊○○、丁○○亦均表示，依據甲○○方
    案顯然僅有利於甲○○，並因甲○○所分配之土地挪移到東北側，導致東側各共
    有人之應分配區域逐次往南方退縮，甚至將導致所分配區域與現在使用現況不符
    之結果，顯然不公平而對甲○○方案表示反對；揆之本件共有土地之分割，除應
    謀求共有物之使用經濟利益外，亦應尊重各共有人間之公平、意願與現在使用之
    狀況等情，以維兩造間之衡平，依此顯然被告甲○○所提出之方案二，並不符多
    數共有人之意願，亦有違原來各共有人之使用現況與分配公平，並不可採。（四
    ）被告甲○○於言詞辯論期日突然提出狀紙指陳附圖二所示方案二並非其所提出
    云云（參本院九十一年六月十四日所庭呈答辯狀），然查：附圖二所示分割方案
    二，係依據被告甲○○於九十年十二月十日所提出之答辯狀附件方案圖所送繪製
    圖，此有該答辯狀附於本案卷第三卷卷末可稽，況經本院送繪圖完竣，函知兩造
    後之首次審理期日（九十一年三月一日）時，兩造對於原告所提出之方案一、甲○○所提出之方案二，均無繪圖正確性之疑義（參當日審理筆錄），被告甲○○
    竟於本件最後辯論期日始又突然爭執其所提出方案之正確性，顯有企圖延滯訴訟
    之虞，所辯不予採信。
八、綜上所述，衡諸系爭二筆土地整體經濟利益、共有物之性質，暨分割後之效益，
    使用情形及共有人之主觀意願，基於公平原則，本院認以如附圖一所示方案（即
    原告所提出之分割方案）為本件分割方法，允為公平妥當，爰判決如主文。
九、據上論結：原告之訴為有理由，依民事訴訟法第三百八十五條第一項前段、第七
    十八條、第八十一條第二款、第八十五條第一項後段，判決如主文。
中　　　華　　　民　　　國　　九十一　　年　　　六　　　月　　二十一　日
~B臺灣嘉義地方法院民事第一庭
~B　　法　官　黃國益
右為正本係照原本作成
如對本判決上訴須於判決送達後廿日內向本院提出上訴狀
中　　　華　　　民　　　國　　九十一　　年　　　六　　　月　　二十一  日
~B　　書記官　侯學義
